臺灣高雄地方法院民事判決
111年度再易字第1號
再審原告    翁俊鈞  


再審被告    翁木端  
上列當事人間請求確認房屋所有權存在事件，再審原告對於民國
111年1月20本院109 年度簡上字第240審確定判決提起再審之訴
，本院判決如下：
    主  文
再審之訴駁回。
再審訴訟費用由再審原告負擔。
    理  由
一、按再審之訴，應於30日之不變期間內提起，前項期間，自判
    決確定時起算，判決於送達前確定者，自送達時起算，其再
    審之理由發生或知悉在後者，均自知悉時起算。但自判決確
    定後已逾5 年者，不得提起；不得上訴之判決，於宣示時確
    定。民事訴訟法第500 條第1 項、第2 項、第398 條第2 項
    前段定有明文。次按再審之訴顯無再審理由者，得不經言詞
    辯論，以判決駁回之，民事訴訟法第502 條第2 項亦有明文
    。查兩造間請求確認房屋所有權存在事件，經本院109 年度
    簡上字第240號於民國111年1月20日判決確定（下稱系爭判
    決），系爭判決並於111年1月27日送達再審原告，有系爭判
    決書及送達證書可稽。再審原告於111年2月23日具狀對於系
    爭判決提起本件再審之訴，未逾法定30日之不變期間，先予
    敘明。
二、再審原告主張：事實上處分權係以物為對象，對物為占有、
    使用、收益及事實上處分，依民法第761條第1項、第946條
    及參諸最高法院102年度台上字第1472號、110年度台上字第
    3860號判決建立之習慣法，讓與未保存登記建物之事實上處
    分權，應以當事人間之讓與合意及建物之交付，始生事實上
    處分權移轉效力。再審原告之父翁溢深於57年間與訴外人黃
    金池簽立合建契約（下稱合建契約），約定由翁溢深提供土
    地作為建築基地，供黃金池興建二層樓獨棟房屋20棟，上開
    土地嗣後遭高雄市政府下令禁建，斯時黃金池已興建18棟房
    屋，但均僅1層樓，且無爐台、浴室、廁所、水電及門扇。
    其後，黃金池與翁溢深、楊阿設等14人於64年12月6日簽立
    房屋合建分房契約書（下稱系爭分房契約），契約約定門牌
    號碼高雄市○鎮區○○街00巷00號號房屋（下稱系爭61號房屋
    ）由翁溢深分得，系爭分房契約亦載明「所分得房屋當日交
    分得人掌理」，可證翁溢深已與系爭61號房屋所有權人黃金
    池達成讓與該屋事實上處分權之合意並受領該屋之交付，故
    翁溢深已取得系爭61號房屋之事實上處分權並由原告單獨繼
    承之。然系爭判決卻謂「系爭分房契約固約定翁溢深分得系
    爭61號房屋，然卷查並無翁溢深就系爭61號房屋具有長年使
    用支配管理之具體重要事證」、「自60幾年間迄至翁溢深10
    1年5月5日死亡時前，卻未見翁溢深為相關確認或主張權利
    之具體事證。是經相互勾稽結果，證人翁月珀證稱系爭61號
    房屋係其母親翁郭換以被上訴人之出資借翁溢深之名義與他
    人所合建，並非不能採信」（以下合稱系爭論述），即將未
    保存登記建物之事實上處分權移轉要件，逕自改成習慣法所
    無「是否有使用支配管理該建物」與「是否曾為相關確認或
    主張權利之具體事證」。故系爭判決適用法律已違背上開規
    定及習慣法而顯有錯誤，爰依民事訴訟法第496 條第1 項第
    1 款規定提起再審之訴。並聲明：㈠原確定判決廢棄，㈡確認
    再審原告就系爭61號房屋有事實上處分權。
三、按民事訴訟法第496 條第1 項第1 款所謂適用法規顯有錯誤
    者，係指確定判決所適用之法規顯然不合於法律規定，或與
    司法院現尚有效及大法官會議之解釋，或最高法院有效之判
    例顯然違反者而言，含消極之不適用法規，顯然影響裁判者
    ，但不包含漏未斟酌證據、判決理由不備、判決理由矛盾、
    取捨證據及認定事實錯誤之情形在內（最高法院60年台再字
    第170 號、63年台上字第880 號、92年度台上字第320號判
    決意旨參照）。
四、經查，綜觀系爭判決全文，系爭論述係謂翁溢深無長年使用
    支配管理系爭61號房屋之事證，且迄翁溢深101年5月5日死
    亡前均未就系爭61號房屋主張權利，佐以與系爭61號房屋內
    部打通之同巷63號房屋之稅籍納稅義務人登記為再審被告，
    且再審被告曾於74年委託證人王天河就系爭63號房屋修建鐵
    架或鐵門窗等客觀事證，並與證人翁月珀於前案訴訟之證述
    相互勾稽之結果，證人翁月珀證稱系爭61號房屋係再審被告
    之母翁郭換以再審被告之出資借翁溢深名義與他人合建，尚
    屬可採。故而，系爭論述旨在說明系爭判決認定證人翁月珀
    在前案訴訟之證述可資採信之理由，核與事實上處分權之讓
    與要件無涉，再審原告指摘系爭判決之系爭論述，違反民法
    第761條、第946條及參諸最高法院102年度台上字第1472號
    、110年度台上字第3860號判決建立之習慣法等，容有誤認
    ，要無可採。
五、綜上所述，系爭判決並無民事訴訟法第496 條第1 項第1 款
    適用法規顯有錯誤，再審原告執此提起再審訴訟，顯無理由
    ，爰不經言詞辯論，逕以判決駁回之。
六、據上論結，本件再審之訴為無理由，依民事訴訟法第502條
    第2項、第78條，判決如主文。
中　　華　　民　　國　　111 　年　　4 　　月　　29　　日
                  民事第四庭  審判長法官  鄭子文
                              法      官  王宗羿
                              法　    官　徐彩芳
以上正本係照原本作成。
本判決不得上訴。
中　　華　　民　　國　　111 　年　　5 　　月　　2 　　日
　　                          書  記  官  吳綵蓁